臺灣嘉義地方法院民事判決
109年度嘉國小字第2號
原      告  吳家文  
被      告  嘉義縣水上地政事務所

法定代理人  蔡瓊華  
訴訟代理人  蔡忠孝  
            林漢平  
上列當事人間請求國家賠償事件，本院於民國110年4月9日言詞
辯論終結，判決如下：  
    主  文
原告之訴駁回。
訴訟費用新台幣（以下同）1,000元由原告負擔。
    事實及理由
壹、程序方面：
    按依國家賠償法請求損害賠償時，應先以書面向賠償義務機
    關請求之；賠償義務機關拒絕賠償，或自提出請求之日起逾
    30日不開始協議，或自開始協議之日起逾60日協議不成立時
    ，請求權人得提起損害賠償之訴，國家賠償法第10條第1項
    、第11條第1項前段分別定有明文。原告主張其以書面向被
    告請求國家賠償，被告於109年8月19日作成拒絕賠償理由書
    ，有被告109年8月19日嘉上地測字第1090005591號拒絕賠償
    理由書影本附卷可稽（本院卷第15至18頁），是原告起訴時
    已履行前揭規定之前置程序，合先敘明。
貳、實體方面：　　
一、原告起訴主張：
(一)原告前為坐落嘉義縣○○鄉○○段000地號土地(以下均以地號簡
    稱)共有人，於106年間向  鈞院就與其他共有人陳雅雄、陳
    福財、陳弘義、陳誌成等人間提起分割共有物訴訟，經  鈞
    院以106年度訴字第795號事件(下稱系爭訴訟)受理，於系爭
    訴訟中，經  鈞院發文囑託被告對221地號土地勘測並繪製
    複丈成果圖，被告則於106年10月5日至現場勘測後繪製複丈
    成果圖（下稱甲圖），被告勘測後認定鄰地232地號土地上
    有一雨遮，越界占用221地號土地如甲圖所示代號g，面積10
    .94平方公尺，當足令人認為鄰地232地號土地上建物之雨遮
    ，有越界建築占用221地號土地南側之情形。嗣 鈞院又於10
    6年12月4日再次發文囑託被告於107年3月2日對221地號土地
    勘測並繪製複丈成果圖（下稱乙圖），將221地號土地分割
    為A 、B、C、D四部分，原告憑據甲、乙圖之標示，認定編
    號A 土地雖有鄰地232地號土地上之雨遮越界，但雨遮僅係
    妨害土地上方空間利用，並不妨害土地地面及其下之使用，
    遂與其他共有人達成訴訟上和解，由原告取得乙圖中所示編
    號A部分即分割後為同段221-3地號土地。
(二)109年2月間原告將221-3 地號土地出售予第三人許淑媛，並
    向買方告知土地上有部分遭鄰地232地號土地之建物雨遮占
    用土地上方空間，買賣雙方認僅係雨遮占用於土地上方，並
    未實際影響土地地上使用面積，遂簽訂買賣契約。原告於簽
    訂買賣契約後，向被告申請勘測複丈221-3地號土地，而經
    被告勘測後繪製複丈成果圖（下稱丙圖）後，該圖中竟標示
    鄰地232地號土地上，有一建物越界占用221-3地號土地，寬
    度為46公分。被告於106年間繪製之甲圖，係認定鄰地232地
    號土地上有一「雨遮」越界，但被告卻於109年間繪製之丙
    圖中，改認鄰地232地號土地上有一「建物」越界建築於221
    -3地號土地地面上，前後兩次之勘測繪製結果顯然不一。嗣
    原告將此情告知買家，買家主張以債務不履行為由解除買賣
    契約並請求損害賠償，嗣經雙方協商後，同意由原告補償買
    家新台幣(下同)10萬元，因被告上開所為確實造成原告損害
    ，爰依國家賠償法第2條第2項前段、第5條、第7條第1項、
    民法第216條第1、2項規定提起本件訴訟等語。並聲明：被
    告應給付原告10萬元，及自起訴狀繕本送達翌日起至清償日
    止，按週年利率百分之5計算之利息。 
二、被告答辯則以：
(一)查地籍測量實施規則第222條規定：「司法機關囑託之複丈
    案件，應依司法機關所囑託事項辦理，對土地所有權人不得
    發給土地複丈成果圖。」，本案係法院審理共有物分割訴訟
    ，囑託被告於106年10月5日派員至前開土地現場測量，並依
    承審法官之囑託，測量土地上建物坐落之位置，並製作複丈
    成果圖函覆法院，又法院於106年12月4日檢附土地分割方案
    囑託被告繪製分割複丈成果圖，被告依法院之囑託、指示而
    製作之現況或分割方案複丈成果圖，檢送法院作為判決之
　　參考，原告與其他共有人依前開複丈成果圖於法院和解成立
    ，原告所分得之土地，雖有部分土地被占用，惟該被占用之
    事實，早於複丈成果圖、分割方案圖製作前即已存在。另查
    222地號土地於93年辦理地籍圖重測期間，重測單位依地籍
    測量實施規則第79條、第82條、第83條規定，通知土地所有
    權人實地埋設界標並製作地籍調查表，依地籍調查表記載，
    222地號土地南側界址點位於障礙物中實地無法埋設界標，
    有部分土地被占用之事實共有人應知之甚詳，其損害並
　　非由被告造成。
(二)查地籍測量實施規則第222條規定:「司法機關囑託之複丈案
    件，應依司法機關所囑託事項辦理。」、辦理土地複丈與建
    物測量補充規定第14點：「…（七）因訴訟需要，法院囑託
    辦理共有土地分割案，測量地上使用現況（含地上建物位置
    ），按實測後之筆數，依土地分割複丈費之收費標準計收。
    」。本案係法院審理共有物分割訴訟事件，囑託被告測量22
    1地號土地上使用現況，被告依内政部94年1月訂頒數值地籍
    測量土地複丈作業手冊第七章703節分割測量之規定，按法
    院人員現場指示地上物位置，使用經緯儀量測現況點之坐標
    ，再進行分割計算各地上物面積並製作複丈成果圖函覆法院
    。
(三)次查地籍測量實施規則第221條規定：「鑑界複丈，應依下
    列規定辦理：一、複丈人員實地測定所需鑑定之界址點位置
    後，應協助申請人埋設界標，並於土地複丈圖上註明界標名
    稱、編列界址號數及註明關係位置。」。本案原告委託訴外
    人賴惠佑申請221地號土地分割後之221-3地號土地鑑界，被
    告依數值地籍測量土地複丈作業手冊第七章702節鑑界測量
    之規定程序，依據該宗土地界址坐標及適當範圍内之圖跟點
    ，反算其相應邊長及角度，再運用經緯儀測量儀器將相應角
    度及邊長數值，於實地確定土地界址點位置，被告辦理法院
    囑託測量及鑑界複丈均依相關規定辦理，並無違法或不當情
    形。　
(四)有關法院囑託共有物分割及土地鑑界複丈收費乙節…依辦理
    土地複丈與建物測量補充規定第14點及内政部訂頒「土地複
    丈費及建築改良物測量費收費標準」第2條附表規定土地複
    丈費之收費標準表，項次一 土地分割按分割後筆數計算，
    每單位以八百元計收，項次三土地鑑界每單位以四千元計收
    。　　
(五)查106年間本案因法院審理221地號土地共有物分割案，囑託
    被告辦理現況測量，法官現場指示將該地號土地上各地上物
    實地使用範圍界線測量後描繪於地籍圖上，當場並無要求被
    告標示出土地四周界址位置，被告所屬之測量人員依據内政
    部訂定數值地籍測量土地複丈作業手冊所規定之作業裎序及
    測量方法，將法官指示之内各地上物展繪於地籍圖上並檢送
    成果圖供法院作為判決之參考，被告所為均符合相關規定程
    序。
(六)另查l09年間原告出售221-3地號土地時，為確定其界址位置
    委託訴外人賴惠佑代理原告向被告提出鑑界申請，被告受理
    後依前開作業手冊規定鑑界作業程序，將該地號土地各界址
    點坐標放樣於實地，協助代理人於實地埋設編號1、2、3等3
    支土地界標，於複丈成果圖標示土地界標實際埋設數量及種
    類後核發予代理人，被告並未於成果圖加註鄰地建物越界情
    形，原告提示鑑界後土地複丈成果圖為原告自行加繪，被告
    辦理鑑界過程並無任何不法之情。　　　　
(七)原告主張被告106年繪製之現況測量成果圖與109年鑑界複丈
    成果不同，係因原告於土地共有物分割現況測量時未確認土
    地實際範圍所致，且鄰地土地上建物越界使用情形，並非現
    況測量和鑑界測量時所必須確認之事項，本案被告辦理現況
    測量與鑑界結果並無不符，無任何違背職務之行為。
(八)至原告主張因補償買受人10萬元造成損害一節，係原告與買
    受人間基於買賣契約自行所為之協議，係民事上債務不履行
    問題，要無公權力之違法行使，自不得將私法上法律關係轉
    嫁至被告之上。是以，原告自不得向被告請求赔償。
(九)本案原告有部分土地被占用並非由被告造成，該占用之事實
    與被告所為現況、鑑界測量並無相當因果關係，被告所屬公
    務員執行職務，尚無違背其職務之內容，亦無故意或過失之
    不法行為，原告訴請被告賠償，為無理由，應予駁回。並聲
    明：原告之訴駁回。　　　　
三、本院之判斷：
（一）按當事人主張有利於己之事實者，就其事實有舉證之責任
      ，民事訴訟法第277 條前段定有明文。次按，公務員於執
      行職務行使公權力時，因故意或過失不法侵害人民自由或
      權利者，國家應負損害賠償責任，國家賠償法第2 條第2 
      項前段定有明文。依此規定，國家賠償責任之成立，係以
      公務員之違法有責行為為其前提。綜諸同條第3 項國家於
      賠償後，對於造成損害有故意或重大過失之公務員有求償
      權，是顯然採取國家代位責任之理論。本此而論，國家賠
      償法第2 條第2 項前段國家賠償之要件為：⑴行為人須為
      公務員。⑵須為執行職務行使公權力之行為。⑶行為係屬不
      法。⑷行為人有故意或過失。⑸人民之自由或權利受到侵害
      。⑹不法之行為與損害之發生須有相當因果關係。本件原
      告起訴主張被告嘉義縣水上地政事務所之公務人員執行公
      權力故意或過失不法侵害其權利乙節，既為被告所否認，
      則原告自應就其主張之此部分事實負舉證之責。
（二）查地籍測量實施規則第222條規定：「司法機關囑託之複
      丈案件，應依司法機關所囑託事項辦理，對土地所有權人
      不得發給土地複丈成果圖。」，本案係法院審理共有物分
      割訴訟，囑託被告機關於106年10月5日派員至221地號土
      地測量，並依承審法官之囑託測量土地建物坐落之位置，
      並製作複丈成果圖函覆法院。法院又於106年12月4日檢附
      土地分割方案囑託被告機關繪製分割複丈成果圖，被告機
      關依法院之囑託、指示而製作之現況或分割複丈成果圖，
      檢送法院作為判決之參考，原告與221地號土地其他共有
      人依前開複丈成果圖於法院和解成立，原告所分得土地，
      雖有部分土地被占用，但該占用之事實，早於複丈成果圖
      、分割方案圖製作前即已存在，其損害並非被告機關造成
      。
（三）次查地籍測量實施規則第221條規定：「鑑界複丈，應依
      下列規定辦理，一、複丈人員實地測定所需鑑定之界址點
      位置後，應協助申請人埋設界標，並於土地複丈圖上註明
      界標名稱、編列界址號數及註明關係位置。」本件原告委
      託訴外人賴惠佑申請221地號土地分割後221之3地號土地
      鑑界，被告機關依數值地籍測量土地複丈作業手冊第七章
      702節鑑界測量之規定程序，依據該宗土地界址坐標及適
      當範圍內之圖根點，反算其相應邊長及角度，載運用經緯
      儀測量儀器將相應角度及邊長數值，於實地確定土地界址
      點位置，被告辦理法院囑託測量及鑑界複丈均依相關規定
      辦理，並無違法不當情形。
（四）本件原告有部分土地被占用並非被告機關造成，被占用事
      實與被告所為現況、鑑界測量並無相當因果關係，至原告
      主張因補償買受人10萬元造成損害一節，係原告與買受人
      間基於買賣關係自行達成之協議，並無公權力之違法行使
      介入，自難認原告主張可採。
四、綜上所述，原告基於國家賠償法及民法之相關規定，請求被
    告給付10萬元及自起訴狀繕本送達翌日起至清償日為止，按
    週年利率5％計算之利息，為無理由，應予駁回。本件事證已
    臻明確，兩造其餘主張或陳述，核與判決結果無影響，爰不
    一一論列，附此敘明。
五、訴訟費用負擔之依據：民事訴訟法第78條。　　　　　　　
中　　華　　民　　國　　110 　年　　4 　　月　　23　　日
                  臺灣嘉義地方法院嘉義簡易庭
                                  法　官　陳思睿
以上正本係照原本作成。
如對本判決上訴，須於判決送達後20日內向本庭（嘉義市文化路
308之1號）提出上訴狀（均須按他造當事人之人數附繕本）。如
委任律師提起上訴者，應一併繳納上訴審裁判費。
民事訴訟法第436條之24第2項規定：對小額程序之第一審裁判之
上訴或抗告，非以其違背法令為理由，不得為之。
中　　華　　民　　國　　110 　年　　4 　　月　　23　　日
                                  書記官  黃士祐